臺灣高雄地方法院刑事判決　　　　　　　　　　　　　九十三年度易字第一八八號
　　公　訴　人　臺灣高雄地方法院檢察署檢察官
　　被　　　告　丙○
右列被告因詐欺案件，經檢察官提起公訴（九十二年度偵緝字第二二八三號），本院
判決如左：
    主  文
丙○無罪。
    理  由
一、公訴意旨略以：丙○基於不法所有意圖，於民國九十二年五月七日，持座落於高
    雄市○○區○○段二小段一五九九、一六二一─一、一六二三─一、一六二四─
    一、一六二五─一、一六二六─一、一六二七─一、一六二八─一、一六二九─
    一、一六三０─一、一六三一─一、一六三二─一、一六三三─一、一六三五─
    一、一六三六─一、一六三七─一、一六三八─一、一六三九─一、一六四０─
    一、一六四一─一、一六四二─一（其中一六三四一一、一六三四─一係起訴書
    誤載）等地號共二十一筆土地（以下簡稱系爭土地），權利範圍各六分之一土地
    所有權狀共二十一紙，至乙○○位於高雄市三民區○○○路二七二號十樓住處，
    向乙○○佯稱該等土地為民生市場攤位，其中編號甲一、甲三、甲五、甲六、甲
    八、甲九、甲十、甲十一、甲十二、甲十三、甲十四及乙一、乙二、乙三、乙五
    、乙九、乙十三、乙十四、乙十八、乙二十一號等攤位共計二十個為其所有，已
    出租予第三人設立攤位，因需錢亟急，欲向乙○○借款新台幣（以下同）三十萬
    元，約定分十個月償還，並將坐落高雄市○○區○○段二小段一五九九號土地一
    筆設定抵押予乙○○，且簽發面額三十九萬元之本票一紙作為債權擔保，另在前
    開民生市場攤位分配表上書立「上列表格為民生市場攤位分配表，本人所有為甲
    一、三、五、六、八、九、十、十一、十二、十三、十四、乙一、二、三、五、
    九、十三、十四、十八、二十一號攤位共二十個，另地號三民區○○段○○段一
    五九九地號為市場辦公室及公用廁所。本人提供與乙○○設定抵押權，包含上述
    攤位地上物，以上所示屬實，特立此據。」等字樣之字據以取信於乙○○，致使
    乙○○陷於錯誤，信以為真而如數借予丙○，嗣因丙○借得款項後，僅償還乙○
    ○五千元，此後一直避不見面，乙○○才發現上開二十個攤位中甲一、甲五、甲
    八、甲九、甲十、甲十一、甲十二及乙一、乙二等九個攤位早已於六十三至六十
    八年間分別由其父蔣獅及其本人轉讓他人使用，乙○○借款擔保標的落空，求償
    無門，始知受騙。
二、按犯罪事實應依證據認定之，無證據不得認定犯罪事實；又不能證明被告犯罪者
    ，應諭知無罪之判決；刑事訴訟法第一百五十四條第二項、第三百零一條第一項
    分別定有明文。又刑事訴訟法第一百六十一條已於民國九十一年二月八日修正公
    布，其第一項規定：檢察官就被告犯罪事實，應負舉證責任，並指出證明之方法
    。因此，檢察官對於起訴之犯罪事實，應負提出證據及說服之實質舉證責任。倘
    其所提出之證據，不足為被告有罪之積極證明，或其指出證明之方法，無從說服
    法院以形成被告有罪之心證，基於無罪推定之原則，自應為被告無罪判決之諭知
    最高法院著有九十二年台上字第一二八號判例可資參照。又按刑法第三百三十九
    條第一項詐欺罪之成立，以意圖罪自己或第三人不法之所有，以詐術使人將本人
    或第三人之物交付為要件，若行為人所用方法，不能認為詐術，亦不致使人陷於
    錯誤，則不得據以該罪相繩，亦經最高法院四十六年臺上字第二六○判例闡述甚
    明。至於債務人於債之關係成立後，如有未依債之本旨履行民事債務之情形，在
    一般社會經驗上可能之原因甚多，縱令是出於惡意不為履行，苟無足以證明其在
    債之關係發生時，自始即具有不法所有意圖之積極證據，亦僅能令負民事之遲延
    給付責任，依刑事訴訟法第一百五十四條之規定，尚不得據此債信違反之客觀事
    實，而推定債務人原有詐欺取財之犯意。
三、公訴人認被告涉犯右揭罪嫌無非係以：（一）告訴人乙○○之指述及攤位明細表
    、丙○所立字據（二）攤位編號甲一、甲五、甲八、甲九、甲十、甲十一、甲十
    二、及乙一、乙二等九個攤位之合約、轉讓書及攤位配置表二十三紙等為其論據
    。訊據被告固坦承有於九十二年五月七日將系爭土地權利範圍各六分之一土地所
    有權狀共二十一紙交由何如婷代書設定抵押權予乙○○，以向乙○○借款三十萬
    元，且知悉民生市場攤位分配表上書立「上列表格為民生市場攤位分配表，本人
    所有為甲一、三、五、六、八、九、十、十一、十二、十三、十四、乙一、二、
    三、五、九、十三、十四、十八、二十一號攤位共二十個，另地號三民區○○段
    ○○段一五九九地號為市場辦公室及公用廁所。本人提供與乙○○設定抵押權，
    包含上述攤位地上物，以上所示屬實，特立此據。」等字樣而簽名表示同意等情
    不諱，惟堅決否認有何詐欺之犯行，辯稱：伊無欺騙乙○○之意思，當初因急需
    金錢，拿土地向乙○○借貸三十萬，原本約好利息三分，後來發現利息超過三分
    ，伊與乙○○商量將利息降至三分，但乙○○不願讓步，伊因而不肯償還債務，
    而遭乙○○告詐欺，至於當初民生市場攤位分配表上所書立字據之緣由，係因代
    書問伊有無還款能力，伊就把攤位寫上，表示可收取租金來還款，有清償之能力
    等語。
四、經查，告訴人乙○○在本件設定擔保借款與被告之前，並不認識被告，被告乃透
    過何如婷代書與告訴人商議貸款事宜，而乙○○之所以願意借錢給被告之原因是
    被告有提出擔保，所以不怕出問題；且當時設定抵押時，告訴人乙○○已知設定
    抵押之對象為系爭土地，不是土地上之攤位，代書亦有告知攤位是被告所有，且
    不能設定抵押，土地上攤位，只是代書向其告知被告可以藉此收取租金，有資力
    可清償借款，其之所以告被告詐欺是因被告不清償債務，且失去連絡，經詢問代
    書之意見，認為提出刑事詐欺之告訴可促被告出面解決問題等情，業據證人即告
    訴人乙○○於本院審理時證述明確，並有攤位明細表、丙○所立字據、抵押權設
    定契約書各一紙、高雄市政府地政處三民地政事務所他項權利證明書五紙在卷可
    考，核與被告所述之情節相符，應堪信為真實。從而本件被告既係以設定抵押擔
    保，向告訴人借款，並未施用任何詐術，且告訴人亦係因被告提供土地設定擔保
    而借款予告訴人，而無陷於何等錯誤，僅是被告不願清償債務所生民事糾紛，衡
    諸前揭說明及判例意旨，自難對被告以詐欺罪相繩。
五、綜上查證，公訴人認被告丙○涉犯前揭罪行，所為之舉證尚未能達通常一般之人
    均不致有所懷疑，而得確信其為真實之程度，而有合理懷疑之存在，依據「罪證
    有疑，利於被告」之證據法則，即不得遽為不利被告之認定；則公訴人所提出之
    證據，不足為被告有罪之積極證明，其指出證明之方法，亦無從說服法院以形成
    被告有罪之心證，揆諸前揭說明，本院自應為被告無罪之諭知。
六、臺灣高雄地方法院檢察署雄檢楠往九十二偵二一一九三字第一一二六四號函併辦
    意旨略以：丙○因己身經濟困難，竟意圖為自己不法之所有於九十一年五月間，
    販售自己所有之高雄西甲郵局之存褶、台新銀行、大眾銀行、誠泰銀行等之存褶
    ，以不詳之價格販售予綽號「阿泰」年籍不詳之友人，旋綽號「阿泰」將前開存
    褶帳戶交付常業詐欺集團使用，該常業詐欺集團以「霸菱金融控股投資集團」名
    義，於九十一年七月十日，寄發中通知於張媗琪，告知張媗琪中港幣十五萬元
    ，惟需先款新台幣三萬元之保證金，張媗琪陷於錯誤陸續依渠等之指示，共計
    款台幣二百五十萬元予前開丙○高雄西甲郵局之存褶（計新台幣三十萬元）與
    其他共犯陳春林等人之帳戶。該常業詐欺集團恃以維生，丙○以此方式幫助上開
    詐欺集團於實施常業詐欺犯行時，掩飾其重大犯罪所得之物，因認被告涉有刑法
    第三百三十九條第一項之詐欺取財犯嫌，且與本案起訴被告詐欺犯行間，有連續
    犯之裁判上一罪關係，請求予以併案審理云云，惟查：被告丙○被訴本案犯行部
    分，既經本院諭知被告無罪判決，是上開併案所指被告丙○犯行部分，即與本案
    並無裁判上一罪關係，無從併辦，應退由檢察官賡續處理。
據上論斷，應依刑事訴訟法第三百零一條第一項前段，判決如主文。
本案經檢察官甲○○到庭執行職務。
中      華      民      國    九十三    年      五      月     十二     日
                                  臺灣高雄地方法院刑事第二庭
                              審判長法  官    莊崑山
                                                  法  官    林靜梅
                                                  法  官    黃宣撫
右正本證明與原本無異。
如不服本判決，應於判決送達後十日內，向本院提出上訴狀。
                                                  書記官    謝文心
中      華      民      國    九十三    年      五      月     十四     日
